臺灣苗栗地方法院民事判決　九十年度訴字第四三九號
　　原　　　告　乙○○
　　被　　　告　甲○○
右當事人間請求清償借款事件，本院判決如左：
    主      文
被告應給付原告新臺幣貳佰肆拾玖萬壹仟柒佰零壹元及自民國九十年十一月十日起至
清償日止，按週年利率百分之五計算之利息。
訴訟費用由被告負擔。
本判決於原告以新臺幣捌拾萬零伍佰陸拾柒元為被告供擔保後，得為假執行。
    事　    實
甲、原告方面：
壹、聲明：求為判決如主文所示。
貳、陳述：
一、被告向台灣中小企業銀行股份有限公司（下稱中小企銀）貸款，係由原告擔任連
    帶保證人。嗣被告未依約向中小企銀繳付本息，中小企銀遂請求原告連帶償還借
    款。由台灣高雄地方法院核發支付命令後，經本院民事執行處以八十八年度執字
    第四二四七號強制執行事件，查封拍賣原告與被告共有之頭份鎮○○段○○段三
    ○三地號，面積○‧○一○六公頃之土地及坐落其上建號二五七之建物全部。
二、上開土地及建物以新台幣（下同）七百四十五萬元拍定，依本院強制執行金額計
    算書分配表中所載：扣除土地徵值稅二九六七五八元、營業稅七二一五元後，中
    小企銀分配額為四百九十八萬三千四百零二元，而上開土地及建物原告應有部份
    為二分之一，是中小企銀受清償之金額中亦係有二分之一即如主文第一項所示之
    金額為原告所代償，依民法第七百四十九條及第二百八十一條之規定，原告自得
    向被告請求如主文所示之金額，並自起訴狀繕本送達翌日起之法定遲延利息。
參、證據：
    提出中小企銀之支付命令聲請狀、台灣高雄地方法院八十八年度促字第五二四九
    八號支付命令、本院八十八年十一月二十四日及九十年六月八日苗院興執溫字第
    四二四七號函以及本院八十八年執字第四二四七號強制執行事件強制執行金額計
    算書分配表（均影本）各乙份為證。
乙、被告方面：
壹、聲明：原告之訴駁回。
貳、陳述：
    被告對於原告所主張之事實並不爭執，惟以原告應付被告（１）自六十九年起至
    八十八年十二月止扶養父母之費用：六十九年十月至七十六年十二月計六十六萬
    七千元，七十六年一月起至八十三年十月止計八十七萬七千元，八十三年十月至
    八十八年十二月計一百三十六萬五千元；（２）被告妻子因照護父母放棄工作之
    損失（以上由三兄弟均攤計算）計一百二十萬元；（３）系爭房地整修費用計二
    十五萬元（以上由兩造均攤計算）等總計四百三十五萬九千元之債權，對原告主
    張抵銷抗辯。
丙、本院依職權調閱本院八十八年度執字第四二四七號強制執行事件卷宗。
    理      由
一、原告主張之事實，業據其提出與其所述相符、如前開證據欄所載之證據為憑，並
    經本院調閱本院八十八年度執字第四二四七號強制執行事件卷宗查核屬實，復為
    被告所不爭執，自足信其為真實。
二、至被告所為之抵銷抗辯乙節，並未於本院為準備言詞辯論之書狀先行程序中提出
    ，其過程要述如左：
（一）未依民事訴訟法第二百六十七條之規定提出答辯狀
      本院於九十年十一月七日依民事訴訟法第二百六十五條至二百六十七條之規定
      ，檢送原告之起訴狀，通知被告於文到十日內提出答辯狀，於通知內說明第六
      點已註明：「為使本件訴訟得以妥速進行；並避免因逾時提出至遭受不利益，
      請確實依本通知辦理；如無法依本通知提出答辯狀時，應以書狀說明其理由，
      提出於法院」，被告於同月九日就該通知受送達，有送達回證附卷可證。惟被
      告迄同月二十九日止並未依上開通知提出任何答辯。
（二）未依本院所命以書狀說明未提出答辯狀之理由
      本院見被告遲遲不提出答辯狀，乃依民事訴訟法第二百六十八條之二之規定，
      於九十年十一月三十日再發函命被告於文到十日內以書狀說明未提出答辯狀之
      理由，並於函內主旨特別敘明：「如逾期未提出，除有民事訴訟法第二百七十
      六條第一項各款所列事項外，於言詞辯論時，均不得再行主張事實，聲明證據
      」，被告於同年十二月六日就該項函文受送達，有送達回證在卷可憑。然迄至
      同月二十六日止，被告亦未提出任何書狀說明其何以未能提出答辯理由。
（三）被告於書狀先行程序後之言詞辯論期日，始為前開抵銷抗辯
      被告未提出答辯狀，又未以書狀說明其理由，本院乃於九十年十二月二十六日
      逕指定九十一年一月十七日為言詞辯論，於當日言詞辯論時，被告才聲明請求
      駁回原告之訴，並請求於七日內另行具狀補陳答辯理由，而於九十一年一月二
      十五日具狀提出前開抵銷抗辯，並於本院九十一年三月七日之言詞辯論期日援
      引做為答辯之事實理由。
三、依照民事訴訟法上有關書狀先行程序之規定（即民事訴訟法第二百六十七條、第
    二百六十八條之二第一項、第二項、第二百七十六條之規定）：被告於收受訴狀
    後，如認有答辯必要，應於十日內提出答辯狀於法院，並以繕本或影本直接通知
    原告。當事人未依此規定提出書狀者，法院得依職權命該當事人以書狀說明理由
    。當事人又未依法院所命以書狀說明理由時，除非符合（１）法院應依職權調查
    之事項；（２）該事項不甚延滯訴訟；（３）因不可歸責於當事人之事由，不能
    於書狀先行程序時提出；（４）依其他情形顯失公平等四種情形之一，於書狀先
    行程序後行言詞辯論時，未於書狀先行程序主張之事項，即不得主張。這樣的規
    定，用意在於透過事先書狀的交換程序，使得當事人兩造與法院均能夠於言詞辯
    論前，充分了解兩造之爭執所在，而對言詞辯論有充足之準備，進而促成民事訴
    訟審判的流暢進行，適時地實現當事人的正當權利。因為法院作為解決紛爭之機
    構，有許多的民眾都同時地在使用，如果少數當事人不協助法院迅速妥當的發現
    訴訟之爭執，將使得訴訟上的爭執無限制蔓延，遲緩了審判的正常進行，並進而
    影響其他多數當事人的權益，因此法律乃有上開制裁不配合法院做言詞辯論準備
    當事人的規定。核其性質，乃係增進公共利益而限制人民訴訟權之必要規定。
四、如前所述，被告所為之抵銷抗辯既未於本院為準備言詞辯論之書狀先行程序中以
    答辯狀提出，而核其抵銷抗辯：（１）並非法院應依職權調查之事項；（２）其
    所抗辯是否屬實，或法律上是否准許，勢必加以調查而將延滯訴訟；（３）並無
    任何不可歸責於被告之事實，以致其無法於書狀先行程序中提出；（４）其抵銷
    抗辯所憑者，為另一個與本件全無相關之權利，本得另外訴訟主張，而無其他顯
    失公平之情事，是依前段所述之法律規定，自不能於言詞辯論時提出，其違反規
    定而提出，解釋上得由法院駁回。本院於此駁回被告有關抵銷之抗辯，亦即於本
    件中不再加以審酌。惟此不代表本院從實體上駁回被告據以主張抵銷的權利，就
    該項權利，被告仍然可以另外起訴主張，請求法院裁判（但是否有理由仍由承審
    之法院決定），這一點應該特別予以說明。
五、連帶債務人中之一人，因清償、代物清償、提存、抵銷或混同，致他債務人同免
    責任者，得向他債務人請求償還各自分擔之部分，並自免責時起之利息，為民法
    第二百八十一條第一項所明文規定。在為他人連帶保證之情形，因連帶保證人純
    係因保證而成為債務人，其與債務人內部並無分擔之部分可言，是其對債權人所
    為之清償金額，解釋上，自得請求債務人全額償還，及清償時起之利息。依本院
    所認定真實之原告主張事實，中小企銀經強制執行所受清償之金額四百九十八萬
    三千四百零二元，既係拍定原告有應有部分二分之一之前開土地、房屋而來，應
    認其受償金額之二分之一為原告所清償，依前述民法第二百八十一條第一項之規
    定及說明，原告自得向被告請求償還其所清償之二百四十九萬一千七百零一元及
    自清償時起之利息。今原告僅請求該金額及自起訴狀繕本送達翌日起至清償日起
    之利息，並未逾其所得請求之範圍，自應准許。
六、原告陳明願供擔保，聲請宣告假執行，爰酌定相當之擔保金額，併與准許。
七、結論：本件原告之訴為有理由，依民事訴訟法第七十八條、三百九十條第二項，
    判決如主文。
中　　　華　　　民　　　國　　九十一　年　　三　　　月　　二十一　　日
                                   臺灣苗栗地方法院民事庭
　　　　　　　　　　　　　　　　　　　 審判長法　　　　官　 詹日賢
　　　　　　　　　　　　　　　　　　　　　　 法　　　　官　 吳振富
                                             法        官   蔡志宏
如對本判決上訴，須於判決送達後二十日內向本院提出上訴狀。
右為正本係照原本作成。
中　　　華　　　民　　　國　　九十一　　年　　　三　　　月　　二十一　　日
~B法院書記官　黃秀娟
